臺灣高等法院臺南分院刑事裁定
110年度毒抗字第929號
抗  告  人
即  被  告  甲○○


                    
上列抗告人因強制戒治案件，不服臺灣雲林地方法院中華民國11
0年11月12日裁定（110年度毒聲字第520號），提起抗告，本院
裁定如下：
    主  文
抗告駁回。
    理  由
一、抗告意旨略以：
　㈠按毒品防制條例修正後實施新法條例為3年後再犯毒品防治條
    例得施予觀察勒戒之處分，其立法宗旨之精神，不是要給予
    「吸毒者」乙次重新的機會嗎？但就抗告人即被告甲○○所見
    ，成效大部分均為沒有前科之初犯能得此機會，但一般累犯
    有前科紀錄者均為裁定戒治之對象，是否雲林地檢署或地方
    法院之裁處是有一定的針對性呢？
  ㈡抗告人於觀察勒戒處所裡，安排各項評估準則，所謂評估是
    經由一位「專業」心理師幾句簡化的問和答以及心理師從短
    短不到3分鐘的談話中，就能武斷論定為勒戒人為有繼續施
    用毒品之傾向，然原審亦憑如此簡化之模式，在自由心證下
    裁定抗告人需進戒治所才能戒除毒癮？試問，抗告人的人生
    和未來的作為是原審或是「心理師」所能洞悉及決定，亦或
    是行使強迫性之方式處以戒治，其「手段」及「目的」能一
    言以蔽之嗎？抗告人納悶不已。
  ㈢抗告人於原審裁處戒治卷中，前科紀錄表為裁定戒治主要原
    因之一，勒戒人想不明白？為何「前科紀錄」會納入評分之
    中，尤其抗告人既已受司法刑罰執行，又怎麼翻舊帳來列入
    評分之準則依據，顯然是有一罪兩罰之情形，應有違憲之意
    。
  ㈣再則抗告人看精神科是很正常管道，經「專業醫師」診療後
    ，才服用睡前藥物，並非私自濫用藥物…等，抗告人自應敘
    述清楚且讓鈞長明白事實及過程，決定是否當評分之標準。
  ㈤另關於社會穩定度，不應以家人未能前來接見，即作為認定
    抗告人之家人不予以接納或支持之依據吧！就勒戒處所規定
    ，接見對象僅受限於父母、配偶、子女，受限此規定，少部
    分人又已沒家人，或父母已歿、沒結婚、沒子女者的因素情
    況下，這評分的差異是否有過嚴苛？
  ㈥綜合以上陳述，抗告人依新法條例提出疑問，並就該新法之
    意志，提出抗告，再則就「舊法」與「新制」的體現，不以
    偏概全地認定勒戒人會（再犯）繼續施用毒品之傾向，至少
    抗告人聽過一個名詞：＜一念之間＞轉個念頭就能改變自己的
    原本「灰暗」的人生，不是嗎？故懇請詳察，撤銷原裁定，
    以彰法之精神原則。
二、按毒品危害防制條例第20條第2項規定：「觀察、勒戒後，
    檢察官或少年法院（地方法院少年法庭）依據勒戒處所之陳
    報，認受觀察、勒戒人無繼續施用毒品傾向者，應即釋放，
    並為不起訴之處分或不付審理之裁定；認受觀察、勒戒人有
    繼續施用毒品傾向者，檢察官應聲請法院裁定或由少年法院
    （地方法院少年法庭）裁定令入戒治處所強制戒治，其期間
    為6個月以上，至無繼續強制戒治之必要為止。但最長不得
    逾1年」。復有無繼續施用毒品傾向之評估標準，並非完全
    以受勒戒人勒戒後之結果為準，勒戒前之各種情況，仍應作
    為評估之依據，依勒戒處所評分說明手冊規定，係以「前科
    紀錄與行為表現」、「臨床評估」及「社會穩定度」3項合
    併計算分數，分數60分以上，判定為有繼續施用毒品傾向。
    是被告有無「繼續施用毒品傾向」，係依具體個案之臨床實
    務及相關事證等情綜合判定，有其相當之專業依據及標準，
    且涉及專門醫學。又衡酌強制戒治之目的，係為協助施用毒
    品者戒斷毒品之心癮及身癮所為之一種保安處分類型，而該
    評估標準係適用於每一位受觀察、勒戒處分之人，具一致性
    、普遍性、客觀性。倘綜合判斷之結果，其所為之評估由形
    式上觀察，無擅斷或濫權等明顯不當之情事，法院宜予尊重
    。
三、經查：
　㈠本件抗告人甲○○前曾因施用毒品案件，經臺灣彰化地方法院
    （下稱彰化地院）以89年度毒聲字第2574號裁定送觀察、勒
    戒後，認有繼續施用毒品之傾向，經彰化地院以89年度毒聲
    字第2755號裁定送強制戒治，於90年1月30日因停止處分出
    所，復於上開強制戒治執行完畢釋放3年後，再犯本件施用
    第二級毒品案件，業經臺灣雲林地方法院（下稱雲林地院）
    以109年度毒聲字第143號裁定應送勒戒處所觀察、勒戒，其
    於110年10月6日入法務部矯正署雲林看守所附設勒戒處所施
    以觀察、勒戒等情，有雲林地院上開裁定、臺灣高等法院被
    告前案紀錄表、雲林縣警察局臺西分局委託檢驗尿液代號與
    真實姓名對照認證單、代號與真實姓名對照表、立人醫事檢
    驗所濫用藥物尿液檢驗報告，雲林地檢署檢察官觀察勒戒處
    分執行指揮書影本等各1份在卷可稽，自堪認定。
　㈡又抗告人經執行雲林地院109年度毒聲字第143號裁定之觀察
    、勒戒後，經雲林勒戒所評定認抗告人有繼續施用毒品之傾
    向等情，有法務部矯正署雲林看守所附設勒戒處所110年11
    月3日雲所衛字第11040000970號函檢附之「有無繼續施用毒
    品傾向證明書」、「有無繼續施用毒品傾向評估標準紀錄表
    」各1份在卷可憑（見110年度毒偵緝字第94號卷末），依該
    「有無繼續施用毒品傾向評估標準紀錄表」記載之評分結果
    ，抗告人靜態因子得分合計47分，動態因子合計22分，總分
    合計69分，已逾60分，屬「有繼續施用毒品傾向」。經本院
    核對卷證後，認為雲林勒戒所人員、醫師於被告觀察、勒戒
    期間，就被告前科與行為表現、臨床評估、社會穩定度等各
    種項目，依據紀錄、資料，本其職業之專業知識及經驗所為
    綜合各項因素之判斷，其結果由形式上觀察並無擅斷或濫權
    等明顯不當之情事，足認抗告人確有繼續施用毒品之傾向。
　㈢按受觀察、勒戒者之毒品犯罪、首次毒品犯罪年齡或其他犯
    罪相關前科紀錄，客觀上反應出受觀察、勒戒者沾染毒品之
    種類、時間、毒癮程度、行為態樣、外在影響環境、可能誘
    發其他犯罪等情狀，自足以作為評估受觀察、勒戒者是否有
    繼續施用毒品傾向之標準，故將該等司法紀錄列為評分項目
    ，並無不當，其重點亦非在於用過往犯罪紀錄處罰行為人，
    而係放在評估繼續治療、強制戒治之必要性認定。又刑事責
    任所謂一事不二罰，係指對於同一犯罪行為，基於法秩序之
    維護與人民權益受剝奪應符比例原則之精神，施以法律評價
    ，只許擇一種刑事處罰為之，並僅能處罰一次，不得重複施
    罰，始合公平正義理念（最高法院94年度台上字第6919號判
    決意旨參照）。而毒品施用者因具有病患性犯人特質，對其
    施以觀察、勒戒或強制戒治之保安處分，旨在於幫助施用毒
    品者戒除毒癮，處分之性質非為懲戒行為人，而係為消滅其
    再次施用毒品之危險性，採以觀察、勒戒方式戒除其身癮，
    及以強制戒治方式戒除其心癮之措施，在評估有無繼續施用
    毒品傾向時，納入施用者前此之毒品等前案紀錄作為指標，
    通案列計一致但比重不同之分數（毒品紀錄每筆5分，其他
    前案紀錄每筆2分），再為個案上之統計與分數加總，並設
    有上限10分之限制，最後得出有繼續施用毒品傾向之結論而
    認施用者有強制戒治之必要，有其本質考量及合理之關連性
    ，並非針對其過去之前案紀錄再重複為刑事處罰，二者性質
    、程序皆有不同，並無違反一事不再理原則之情事。從而，
    抗告意旨以此指摘原裁定不當，核屬無據。
　㈣再上開「有繼續施用毒品傾向」之判定結果，係依主管機關
    訂頒之評估基準進行，在客觀上並無逾越裁量標準，且上開
    判定結果是由專業醫師依前開評估基準所為之專業判斷，上
    揭評估除詳列各項靜態因子、動態因子之細目外，並有各細
    目之配分、計算及上限，並非評估之醫師所得主觀擅斷，是
    該評估標準紀錄表乃係該勒戒處所相關專業知識經驗人士於
    抗告人執行觀察、勒戒期間，依其本職學識綜合上開各節評
    估，具有科學驗證而得出抗告人有繼續施用毒品傾向之結論
    ，所為評估應屬可信。從而，抗告人空泛所指醫師評估輕率
    、本件評估判斷並非合理云云，洵非可採。
　㈤前述綜合判斷之結果，係該所具相關專業知識經驗之專家於
    抗告人在所執行觀察、勒戒期間，依其本職學識就抗告人之
    前科紀錄及行為表現、臨床評估及社會穩定度等因素所為之
    綜合判斷，係具有科學驗證所得之結論，且由形式上觀察，
    並無擅斷或濫權等明顯不當之情事，自得資為判斷抗告人有
    繼續施用毒品傾向之證明。原審法院核閱卷宗後，據此裁定
    令抗告人入戒治處所強制戒治，核屬適法有據。
四、綜上所述，抗告人經原審法院裁定入勒戒處所觀察、勒戒後
    ，經評估認定有繼續施用毒品之傾向，原審以檢察官聲請並
    無不合，依毒品危害防制條例第20條第2項規定，裁定令入
    戒治處所施以強制戒治，其期間為6個月以上，至無繼續強
    制戒治之必要為止，但最長不得逾1年，經核並無違誤。從
    而，抗告人仍執前開陳詞指摘原裁定為不當，難認有理由，
    應予駁回。
五、據上論斷，應依刑事訴訟法第412條，裁定如主文。 
中　　華　　民　　國　　110 　年　　12　　月　　3 　　日
                  刑事第二庭    審判長法　官  陳珍如 
                                      法　官  黃裕堯
                                      法　官  陳弘能
以上正本證明與原本無異。
不得再抗告。
　　　　　　　　　　　　　　　　　　　書記官  許雅華
中　　華　　民　　國　　110 　年　　12　　月　　3 　　日